【裁判字號】    89,台非,270
【裁判日期】    890817
【裁判案由】    貪污
【裁判全文】
最高法院刑事判決                                八十九年度台非字第二七○號
    上訴人  最高法院檢察署檢察總長
    被  告  丙○○
            甲○○
            乙○○
右上訴人因被告等貪污案件，對於台灣高等法院台南分院中華民國八十八年五月十三
日第二審確定判決（八十七年度重上更(三)字第三二七號，起訴案號：台灣台南地方法
院檢察署八十三年度偵字第九七五四、一○五四○號），認為違法，提起非常上訴，
本院判決如左：
    主  文
原判決關於違背法令部分撤銷。
    理  由
非常上訴理由稱：「按判決不適用法則或適用不當者為違背法令。刑事訴訟法第三百
七十八條定有明文。又貪污治罪條例第六條第一項第四款及第五款所規定之圖利罪，
係屬貪污罪之概括規定，必行為人之行為，不合於其他貪污罪之要件，始有其適用。
如行為人之行為合於其他貪污罪之成立要件，而有專條可以處罰，即應適用各該專條
之規定予以處罰，不得論以圖利罪。本件原判決事實欄既認定被告丙○○係臺南市殯
儀館館長，甲○○係該館總務組書記，均有執行該管預算之權責，為依據法令從事公
務之人員。丙○○於八十三年六月上旬，知悉該館在該會計年度內『車輛管理』項目
下『維護費』經費尚有餘裕新臺幣（以下同）十餘萬元，乃指示甲○○『以購買汽車
材料為名消化預算』。二人基於共同之犯意聯絡，由甲○○以電話向龍豪汽車修配所
負責人乙○○表示要向其採購汽車材料，要求其出具三家不同廠商之估價單，金額不
得逾十萬。乙○○即於同年六月十日，提供其自己經營之龍豪汽車修配所及另二家修
配所所出具之估價單給甲○○。甲○○於取得各該估價單後，明知並未實際訪價，於
同日簽擬購置財物申請單，並於『處理情形』欄內，逕行簽填『經招商三家估價結果
，由龍豪汽車修配所以九萬五千八百元為最低價得標』之不實事項；又明知該龍豪汽
車修配所並未實際交貨，竟於同月十四日，要求不知情之該管（館）司機林昆南，在
該館『粘貼憑證用紙』『驗收』欄內蓋章表示驗收。甲○○即在該單據上『保管或登
記』欄內蓋章後，持以報請不知情之會計人員核章。丙○○亦明知上述不實採購事項
，為方便報銷預算，於同日亦在各該單據之『機關長官』欄內蓋章，表示核可付款。
致臺南市政府將上開金額九萬五千八百元之國庫支票，寄交乙○○於八十三年六月二
十一日兌領。甲○○及丙○○二人於乙○○以電話向其請示交貨日期時，向乙○○表
示不需交貨，該採購款項，可先扣除其二人所欠之私人修理汽車費用四萬四千六百五
十元及三千一百元後，餘款退還甲○○。乙○○明知其事，即將該公款扣抵甲○○、
丙○○二人私人所欠之修車款後，餘款交予甲○○。丙○○指示甲○○擬將該款作為
該館員工自強活動之用。因適逢颱風未果，該款遂為調查人員查扣。等情，可知被告
丙○○等係利用其執行預算職務之機會，假採購之名，詐使臺南市政府支付其所為假
採購之款項。應觸犯其行為時貪污治罪條例第五條第一項第二款之利用職務上之機會
，詐取財物罪。原判決竟論以該條例第六條第一項第四款之圖利罪，其法則之適用，
顯屬違法。案經確定，攸關法律之正確適用，合依刑事訴訟法第四百四十一條、第四
百四十三條提起非常上訴，以資糾正。」等語。
本院按判決不適用法則或適用不當者為違背法令，刑事訴訟法第三百七十八條定有明
文。又民國八十五年十月二十三日修正公布前之貪污治罪條例第六條第一項第四款及
第五款所規定之圖利罪，乃公務員職務上圖利之概括規定，必其圖利行為不合於同條
例第四條至第六條各款之特別規定者，始有其適用。如行為人之行為合於其他貪污罪
之成立要件，而有特別規定可以處罰，即應依各該特別規定予以處罰，不得論以圖利
罪。本件原判決事實認定被告丙○○係台南市立殯儀館館長，被告甲○○係該館總務
組書記，均有執行該管預算之權責，為依據法令從事公務之人員。丙○○於八十三年
六月上旬知悉該館會計年度預算「車輛管理」項目下「維護費」經費尚有餘裕十萬餘
元，，乃指示甲○○以購置汽車材料為名消化預算，二人即基於共同之犯意聯絡，由
甲○○以電話向龍豪汽車修配所負責人即被告乙○○表示要向其採購汽車材料，要求
其出具三家不同廠商之估價單，金額不得逾十萬元。乙○○遂於同年六月十日前提供
其龍豪汽車修配所及另二家修配所出具之估價單交與甲○○。甲○○取得估價單後，
明知未實際查訪廠商比價，仍於同日簽擬購置財物申請單，並於「處理情形」欄內，
逕行簽填「經招商三家估價結果，由龍豪汽車修配所以九萬五千八百元為最低價得標
」之不實事項；又明知該龍豪汽車修配所並未實際交貨，竟於同月十四日，要求不知
情之該館司機林昆南，在該館「粘貼憑證用紙」單據上「驗收」欄內蓋章表示驗收。
甲○○並在該單據上「保管或登記」欄內蓋章後，持以行使報請不知情之會計人員核
章。丙○○亦明知上述不實採購事項，為方便報銷預算，於同日亦在各該單據之「機
關長官」欄內蓋章，表示核可付款，致台南市政府將上開金額九萬五千八百元之國庫
支票，寄交乙○○於同年六月二十一日兌領。嗣甲○○及丙○○二人於乙○○以電話
向其請示交貨日期時，向乙○○表示不需交貨，該採購款項，可先扣除其二人所欠之
私人修理汽車費用四萬四千六百五十元及三千一百元後，餘款退還甲○○。乙○○明
知其事，即將該公款扣抵甲○○、丙○○二人私人所欠之修車款後，餘款交予甲○○
。丙○○指示甲○○擬將該款作為該館員工自強活動之用，因適逢颱風未果，該款遂
為調查人員查扣等情。可見丙○○等係利用其執行預算職務之機會，假採購之名，詐
使台南市政府支付其等所為假採購之款項，應係觸犯其等行為時貪污治罪條例第五條
第一項第二款之利用職務上之機會，詐取財物罪。原判決竟論以該條例第六條第一項
第四款之圖利罪，顯有適用法則不當之違法。案經確定，非常上訴意旨執以指摘，洵
有理由。惟原判決尚非不利於被告等，爰僅將其違背法令部分撤銷，以資糾正。
據上論結，應依刑事訴訟法第四百四十七條第一項第一款前段，判決如主文。
中      華      民      國    八十九    年      八      月     十七     日
                              最高法院刑事第十一庭
                                  審判長法官  莊  登  照
                                        法官  洪  明  輝
                                        法官  蔡  清  遊
                                        法官  黃  一  鑫
                                        法官  林  秀  夫
      右正本證明與原本無異
                                              書  記  官
中      華      民      國    八十九    年      八      月    二十四    日


司法院資訊處製作；財團法人民間司法改革基金會備份。
